高雄高等行政法院判決　　　　　　　　　　　　　　　　九十年度訴字第八一０號
　　　　　　　　　　　　　　　.
　　原　　　告　甲○○
　　訴訟代理人　方溪良律師
　　被　　　告　嘉義縣民雄鄉公所
　　代　表　人　乙○○鄉長
　　訴訟代理人　丁○○
　　　　　　　　丙○○
右當事人間因祭祀公業事件，原告不服嘉義縣政府中華民國九十年一月二十日八九府
秘訴字第一三二一八六號訴願決定，提起行政訴訟。本院判決如左︰
　　主  文
訴願決定及原處分均撤銷。
原告其餘之訴駁回。
訴訟費用由被告負擔。
　　事  實
甲、事實概要：
    緣原告於民國（下同）八十九年九月二十六日，向被告機關申報祭祀公業何協記
    財產，被告機關以「台端之申報資料本所已於八十八年七月十九日以八八嘉民鄉
    政字第一一六五三號函檢還，並由申報人親自簽章領回，是以請勿再重複說明，
    仍請依最高法院民事判決結果辦理申報，由全部具有派下權之人共同推舉一人為
    申報人，向本所重新辦理申報」為由，予以否准。原告不服，提起訴願，亦經決
    定駁回，遂提起本件行政訴訟。
乙、兩造聲明：
一、原告聲明求為判決：
（一）訴願決定及原處分均撤銷。
（二）被告應就原告申報祭祀公業何協記即何知財產申報乙案，予以受理並進行辦理
      公告程序。
二、被告聲明求為判決：原告之訴駁回。
丙、兩造主張之理由：
一、原告起訴意旨略謂︰
（一）原告依據台灣省政府八十七年四月三十日八七府法四字第二０七七四號令訂台
      灣省祭祀公業土地清理辦法之規定，於八十七年七月十六日向被告機關申報祭
      祀公業何協記即何知財產，請予發給派下全員證明書，被告卻於八十八年七月
      十九日以八八嘉民鄉政字第一一六五三號函以：「關於祭祀公業何協記之派下
      員，應檢附法院早先確定判決為依據辦理，勿再重複申報」為由駁回申請。經
      提起訴願，訴願決定將原處分撤銷，著由被告機關另為適法之處分，惟被告機
      關未另為適法處分，一再固執不能重新辦理申報，以八十九年九月三十日八九
      民字第一七一八九號函駁回原告之申報。
（二）按祭祀公業何協記乃何添、何茂、何等三兄弟為紀念其父何知之創業，以何知
      所營商號「何協記」而命名為祭祀公業何協記，同時由三兄弟任管理人，於日
      據時代就此登記。原告於八十一年間申報時，所附系統圖上誤列「何協記」為
      原告之祖先名字。因此對於上次之申報，經何西川、何錦松、何錦淵提出異議
      ，於訴訟中何西川等就自己之族譜或神主牌上偽填「何協記」之名字為其祖先
      ，使法院誤判何西川等亦為何協記之派下員。何西川、何錦松亦申報祭祀公業
      「何協記」財產，訴求確認原告等非「何協記」派下員。因對造偽造何協記為
      祖先之族譜及神主牌，使一審誤判原告等非何協記派下員，經上訴後改判，駁
      回何西川等之訴訟。如上兩造之互訴，均誤認何協記為已故之祖先姓名，致無
      法確定誰為該祭祀公業「何協記」之派下員？須重新舉證申報始合法。
（三）依據日據時代戶籍之記載：何添、何茂、何等為何知之三個兒子，而於土地登
      記資料，曾任祭祀公業何協記之管理人為何添、何茂、何等，即此三人之子孫
      始為正確之派下員無誤。原告據以戶籍謄本說明後，所提出之系統正確性自可
      肯定。原告與何西川等從前所為申報及所涉訟之確定判決，僅能證明自己是自
      稱之派下員，尚無排除他人非派下員效力，且均無法證明自己為何協記應有之
      真正派下員，須依據新訂之「台灣省祭祀公業土地清理辦法」，重新申報處理
      始可。該新之辦法並限於八十七年四月三十日公告日起二年內申報始可。原告
      遵限申報，被告機關自應受理申報，依序重新公告處理，求其有否關係人提出
      異議，不該自始不予受理，強要原告應依錯誤不實之資料補辦申報，竟遽予為
      駁回之處分，以致抹殺人民權益。為此，爰依行政訴訟第四條第一項、第五條
      第二項之規定提起本訴，請求判決如聲明所述。
二、被告答辯意旨略謂︰
（一）原告於七十八年十一月十五日向被告申請核發祭祀公業何協記派下全員證明書
      ，被告於七十八年十二月二十二日受理公告，在公告期限內，有何西川等四人
      於七十九年一月十一日以書面提出異議，被告乃於七十九年二月二十七日將異
      議書轉請原告於二個月內申復，原告於七十九年三月二十二日提出申復書，經
      被告轉知異議人於二個月內向法院提起民事確認派下權之訴，期間被告則俟確
      定判決結果據以辦理。
（二）本案經原告及異議人何西川等依序提出台灣嘉義地方法院、台灣高等法院台南
      分院及最高法院民事判決，均確定雙方具有派下權存在。據此，被告乃於八十
      一年七月九日函請雙方依據最高法院民事判決結果，依設立人何元宗、何元龜
      、何元孫建立派下員系統表，及有關證明文件，並相互容忍，共同向被告申請
      核發派下全員證明書為宜，但原告卻置之不理，一再贅述法院判決有誤云云。
      被告乃於八十一年九月十八日以函退還原件予原告，並請其勿重複申請。嗣原
      告不服，於八十一年十月十二日訴願，經決定駁回。事隔六年，原告再向被告
      申請核發派下全員證明書，被告於八十八年七月十九日以嘉民鄉政字第一一六
      五三號函檢還相關資料，並請依最高法院民事判決結果辦理申報，原告不服，
      又於八十八年七月十六再次提起訴願，訴願決定認被告所為處分，違反台灣省
      祭祀公業土地清理辦法規定，未通知原告於接到通知書之日起三個月內補正予
      以撤銷。被告復於八十九年一月四日以民字第二一０五七號函，通知原告及本
      件祭祀公業關係人依最高法院民事判決結果，共同向被告申請核發派下全員證
      明。原告不服，又提起訴願，惟因原件已由原告於八十八年七月十九日親自簽
      章領回，並未再依規定提出申報，是以被告無依據可資辦理。況且本案既經最
      高法院判決確定，原告應依判決結果提出申報，方屬合法。
（三）綜上所述，原告之訴為無理由，請判決如聲明所述。
　　理  由
一、按「各縣（市）地政事務所應於本辦法施行後一年內清查造冊；並由縣（市）政
    府（地政單位）公告及通知該祭祀公業於公告日起二年內向土地所在地縣（市）
    政府民政單位申報」「縣（市）政府（民政單位）審查祭祀公業申報案，發現應
    提出之文件不符者，應通知申報人於接到通知書之日起三個月內補正」，分別為
    台灣省祭祀公業土地清理辦法第四條、第七條第一項所明定。
二、經查，本件原告於八十九年九月二十六日，向被告機關申報祭祀公業何協記財產
    ，被告機關以「台端之申報資料本所已於八十八年七月十九日以八八嘉民鄉政字
    第一一六五三號函檢還，並由申報人親自簽章領回，是以請勿再重覆說明，仍請
    依最高法院民事判決結果辦理申報，由全部具有派下權之人共同推舉一人為申報
    人，向本所重新辦理申報」為由，予以否准。原告不服提起訴願，訴願決定以：
    原告曾於八十八年七月十六日檢具申請書、全員名冊、戶籍謄本、土地謄本、清
    冊等，向被告機關申請核發祭祀公業何協記派下之系統表及派下全員名冊，為原
    處分所拒，因不服提起訴願，訴願決定於八十八年十二月二十三日以原處分未限
    期通知補正，將原處分撤銷，著由原處分機關另為適法之處分。惟因原案於八十
    八年七月十九日經原處分機關以八八嘉民鄉政字第一一六五三號函檢還原告，並
    由原告簽章領回，是以原申請案即已終結，原告於八十九年九月二十六日重行申
    請核發派下全員證明書時，自應依前開「台灣省祭祀公業土地清理辦法」第五條
    之規定提出申報文件，而以原告未依最高法院八十一年度台上字第一０五０號民
    事判決意旨由全部有派下權之人共同推舉一人為申報人，且未依該確定判決所示
    製作派下員系統表及相關文件為由，駁回原告之訴願，固非無見。惟查，本件原
    告於八十九年九月二十六日，向被告機關申報祭祀公業何協記財產，被告機關以
    「台端之申報資料本所已於八十八年七月十九日以八八嘉民鄉政字第一一六五三
    號函檢還，並由申報人親自簽章領回，是以請勿再重複說明，仍請依最高法院民
    事判決結果辦理申報，由全部具有派下權之人共同推舉一人為申報人，向本所重
    新辦理申報」之事實，為兩造所不爭，並有申請書及被告八十九年九月三十日八
    九民字第一七一八九號函附卷可稽。本件原告提出申報，固未提出相關附件以供
    審核，惟依首開法條之規定，係屬可命補正之事件，被告機關應就原告申報案件
    予以受理後命補正而未命補正，即逕予駁回本件申請，顯有未合。訴願決定未予
    糾正，亦有不當，自應予以撤銷。又原告之聲明雖併請求判決被告應受理本件申
    請案，然此要屬撤銷原處分之當然結果，本不待諭知，原告此部分聲明尚屬贅語
    ，附此敘明。至被告於受理原告申報祭祀公業何協記即何知財產申報後，應依相
    關法規進行審查，非於受理後當然即應公告，此觀「台灣省祭祀公業土地清理辦
    法」第七條、第八條自明，核屬被告機關之職權，非本院所得審究，亦非課予義
    務訴訟範疇，是原告提起課予義務訴訟，請求被告於受理後應進行辦理公告程序
    ，為無理由，應予駁回。
據上論結，本件原告之訴為部分有理由，部分無理由，爰依行政訴訟法第一百九十五
條第一項、第一百零四條，民事訴訟法第七十九條但書，判決如主文。
中　　　華　　　民　　　國    九十一　　年　  　二　　　月　　  十九　　日
                              高雄高等行政法院第三庭
                                          審判長法官   江幸垠
　      　　　　　　　　　　　            法      官   林石猛
     　   　　　　　　　　　　　          法      官   戴見草
右為正本係照原本作成。
如不服本判決，應於判決送達後二十日內向本院提出上訴書狀，其未表明上訴理由者
，應於提起上訴後二十日內向本院提出上訴理由書（須按對造人數附繕本）；如於本
判決宣示或公告後送達前提起上訴者，應於判決送達後二十日內補提上訴理由書（須
附繕本）。未表明上訴理由者，逕以裁定駁回。
提起上訴應預繳送達用雙掛號郵票七份（每份三十四元）。
中　　　華　　　民　　　國    九十一　　年　  　二　　　月　　  十九　　日
                                          法院書記官   嚴寶明
